---
title: "TRABAJO AUTÓNOMO: Estadística para ciencia de datos"
date: "2024-05-20"
output: html_document
---

### Autores:

- Cedeño Jamileth
- Machuca Nahomi
- Meza Winter
- Santana Minaya

### Fecha:

2024-05-20

### Docente:

Ing. Cristian Benalcazar de la Cruz

# Desarrollo de análisis y modelo estadístico

## Paso 1: Descripción del dataset
El dataset "Ventas 2018" contiene información sobre las ventas realizadas durante los años 2018 al 2022. Los campos que comprende el dataset son los siguientes:

| Campo           | Descripción                                                                                              |
|-----------------|----------------------------------------------------------------------------------------------------------|
| PAÍS            | El país en el que se realizó la venta.                                                                  |
| FORMA DE VENTA  | El método o canal de venta utilizado para realizar la transacción.                                       |
| FORMA DE PAGO   | El método de pago utilizado para completar la transacción.                                               |
| PRODUCTO        | El nombre o identificador del producto vendido.                                                          |
| VENDEDOR        | El nombre o identificador del vendedor que realizó la venta.                                             |
| FECHA           | La fecha en la que se realizó la venta.                                                                  |
| VENTAS          | El monto total de la venta en la moneda local.                                                           |
| CANTIDAD        | La cantidad de productos vendidos en la transacción.                                                     |
| COMISIÓN        | La comisión generada por la venta para el vendedor o el intermediario.                                   |

## Paso 2: Objetivo del análisis.

COLOCAR OBJETIVOS AL FINAL

## Paso 3: Exploración de datos.

```{r setup, include=FALSE}
knitr::opts_chunk$set(echo = TRUE)
```
```{r}
# Instalar y cargar el paquete readxl
#install.packages("readxl")
library(readxl)

# Especifica la URL RAW del archivo Excel en GitHub
url <- "https://github.com/WinterMeza/TAREA_CIENCIASDATOS/raw/main/Ventas%202018.xlsx"

# Descargar el archivo temporalmente
temp_file <- tempfile(fileext = ".xlsx")
download.file(url, destfile = temp_file, mode = "wb")

# Leer el archivo Excel
datos <- read_excel(temp_file)

# Mostrar las primeras filas del dataframe
head(datos)

# Mostrar un resumen de los datos
summary(datos)

# Ver la estructura del dataframe
str(datos)

```

## Paso 4: Exploración de datos.
## Paso 5: Estadística descriptiva.
## Paso 6: Modelo estadístico ligado al objetivo planteado
### Modelo 1
### Modelo 2
## Conclusiones
## Interpretaciones
