---
title: "TRABAJO AUTÓNOMO: Estadística para ciencia de datos"
#date: "2024-05-20"
output: html_document
---

**Autores:**

- Cedeño Jamileth
- Machuca Nahomi
- Meza Winter
- Santana Minaya
  
**Fecha:** 2024-05-23

**Docente:** Ing. Cristian Benalcazar de la Cruz

# Desarrollo de análisis y modelo estadístico

## Paso 1: Descripción del dataset

### Nombre del Dataset: Ventas 2018.xlsx
### Descripción:
El dataset Ventas 2018 recopila datos de ventas de una empresa durante un período de cinco años, desde 2018 hasta 2022. Este conjunto de datos ofrece información detallada sobre las transacciones comerciales realizadas por la empresa en ese lapso de tiempo. A continuación, se presenta una descripción general del dataset:

- **Filas:** Cada fila del dataset representa una transacción de venta individual, lo que incluye información sobre el cliente, el producto o servicio vendido, la fecha y hora de la venta, el monto de la transacción, etc.

- **Columnas:** Las columnas del dataset incluyen una variedad de atributos que describen cada transacción. Algunas de las columnas comunes podrían incluir:

    - ID de transacción
    - Fecha y hora de la transacción
    - ID del cliente
    - Nombre del cliente
    - ID del producto
    - Descripción del producto
    - Cantidad vendida
    - Precio unitario
    - Total de ventas

Los campos que comprende el dataset son los siguientes:

| Campo          | Tipo de Datos | Descripción                                                            |
|---------------|---------------|-------------------------------------------|
| PAÍS           | character     | El país en el que se realizó la venta.                                 |
| FORMA DE VENTA | character     | El método o canal de venta utilizado para realizar la transacción.     |
| FORMA DE PAGO  | character     | El método de pago utilizado para completar la transacción.             |
| PRODUCTO       | character     | El nombre del producto vendido.                                        |
| VENDEDOR       | character     | El nombre del vendedor que realizó la venta.                           |
| FECHA          | Date          | La fecha en la que se realizó la venta.                                |
| VENTAS         | numeric       | El monto total de la venta en la moneda local.                         |
| CANTIDAD       | integer       | La cantidad de productos vendidos en la transacción.                   |
| COMISIÓN       | numeric       | La comisión generada por la venta para el vendedor o el intermediario. |

## Paso 2: Objetivo del análisis.

COLOCAR OBJETIVOS AL FINAL

## Paso 3: Exploración de datos.


```{r setup, include=FALSE}
knitr::opts_chunk$set(echo = TRUE)
```

```{r}
# Instalar y cargar el paquete readxl
#install.packages("readxl")
library(readxl)

# Especifica la URL RAW del archivo Excel en GitHub
url <- "https://github.com/WinterMeza/TAREA_CIENCIASDATOS/raw/main/Ventas%202018.xlsx"

# Descargar el archivo temporalmente
temp_file <- tempfile(fileext = ".xlsx")
download.file(url, destfile = temp_file, mode = "wb")

# Leer el archivo Excel
datos <- read_excel(temp_file)


```
**Limpieza de datos duplicados**

A continuación se procede a realizar la limpieza de datos del dataset con el objetivo de garantizar la calidad y confiabilidad de los datos antes de realizar cualquier análisis o interpretación.

```{r}
# Limpieza de datos

# Eliminar valores NA
datos_limpio <- na.omit(datos)

# Eliminar valores duplicados
datos_limpio <- unique(datos_limpio)

# Manejar valores atípicos (depende del contexto y los criterios específicos)

# Por ejemplo, para identificar valores atípicos en la columna 'VENTAS':
outliers <- boxplot(datos_limpio$VENTAS, plot = FALSE)$out

# Eliminar valores atípicos (por ejemplo, valores de ventas que están muy por encima o por debajo de la media)
datos_limpio <- datos_limpio[!datos_limpio$VENTAS %in% outliers, ]

# Verificar si hay valores faltantes después de la limpieza
any(is.na(datos_limpio))
```

**Interpretación**

Como se puede observar el código anterior nos permitió realizar una limpieza básica de datos al eliminar filas con valores faltantes y duplicados, así como valores atípicos en la columna de 'VENTAS'.

**Mostrar Datos**

Una vez realizada la limpieza respectiva de los datos, se procede a realizar la respectiva exploración de los datos. Para esto primero mostramos las primeras filas del dataframe para asi obtener una idea rápida de cómo se estructuran los datos y qué tipo de información contiene.

```{r}
# Mostrar las primeras filas del dataframe
head(datos)

```

**Resumen de los Datos**

Este resumen es útil para tener una visión general de los datos y entender la distribución y características principales de cada variable en el conjunto de datos. Nos proporciona una idea rápida de la centralidad, dispersión y forma de la distribución de los datos numéricos, así como una visión general de la distribución de las variables categóricas.

```{r}

# Mostrar un resumen de los datos
summary(datos)

```

**Mostrar estructura del Dataframe**

Este punto nos proporciona información detallada sobre la estructura de los datos, incluyendo el tipo de dato de cada columna, la cantidad de observaciones (filas) y variables (columnas), y muestra los primeros valores de cada variable.

```{r}
# Ver la estructura del dataframe
str(datos)
```

**Segmentación de datos por bloques**

La segmentación de datos por bloques es una técnica poderosa que permite una exploración más detallada y un análisis más específico de conjuntos de datos grandes y complejos, facilitando la extracción de información significativa y la toma de decisiones fundamentadas.

```{r}
# Segmentación de datos por bloques

# Dividir los datos en bloques basados en cierta característica o criterio

# Por ejemplo, segmentar los datos por año
años <- split(datos_limpio, format(datos_limpio$FECHA, "%Y"))

# Mostrar un resumen de los datos para cada año
lapply(años, summary)


```

**Interpretación**

En este caso nuestro conjunto de datos es de ventas y abarca varios años, por lo cual segmentarlo por año nos permite analizar las ventas, tendencias y patrones específicos de cada año individualmente.

## Paso 4: Estadística descriptiva.
### Instalación de paquetes

```{r eval=FALSE}
# Instalamos las librerías necesarias
install.packages("summarytools")
install.packages("compareGroups")
```

Cargamos las librerías necesarias y leemos el dataset "Ventas 2018" desde GitHub.

```{r}
# Cargamos las librerías y datos 
library(summarytools)
library(readxl)
# Leer el archivo Excel desde GitHub
url <- "https://github.com/WinterMeza/TAREA_CIENCIASDATOS/raw/main/Ventas%202018.xlsx"
destfile <- tempfile(fileext = ".xlsx")
download.file(url, destfile, mode = "wb")
ventas2018 <- read_excel(destfile)

# Eliminar duplicados
ventas2018 <- ventas2018[!duplicated(ventas2018), ]
```

### Variables categóricas

Las variables categóricas nos proporciona información sobre la distribución de las categorías en cada variable. Por ejemplo, para la variable "PAÍS", podemos ver cuántas ventas se realizaron en cada país. Esto nos ayuda a entender la distribución geográfica de nuestras ventas y nos permite identificar los países con mayor y menor número de ventas. Podemos obtener un resumen para las variables categóricas con la función freq().

```{r}
freq(ventas2018[, c("PAÍS", "FORMA DE VENTA", "FORMA DE PAGO", "PRODUCTO", "VENDEDOR")], report.nas = FALSE, headings = FALSE)

```

**Interpretación:**

1.  **País:** El análisis muestra la distribución de las ventas por país. Ecuador y Panamá parecen ser los mercados más grandes, mientras que Colombia y Honduras muestran menor participación.

2.  **Forma de Venta:** La mayoría de las ventas se realizan a través de redes sociales, seguidas por teléfono y correo electrónico. La venta en punto de venta físico tiene una proporción mucho menor.

3.  **Forma de Pago:** La transferencia electrónica es el método de pago más común, seguido por el efectivo, las tarjetas de crédito y los cheques.

4.  **Producto:** Hay una amplia variedad de productos vendidos. Algunos productos tienen una frecuencia de ventas significativamente mayor que otros. Por ejemplo, "Guantes de Arquero Nike" y "Kit de cocina TrailChef" parecen ser populares, mientras que otros productos tienen menos ventas.

5.  **Vendedor:** Se observa una distribución desigual de ventas entre los vendedores. "Lidia Bueno" y "Viviana Cano" representan la mayor parte de las ventas.

### Tabla de contingencia

La tabla de contingencia nos muestra cómo se distribuyen las ventas según el país y la forma de venta. Esto nos permite identificar si hay alguna relación entre estos dos factores. Por ejemplo, si observamos que ciertas formas de venta son más comunes en ciertos países, podríamos ajustar nuestras estrategias de venta en función de estas observaciones.

Para crear una tabla de contingencia y ver cómo se distribuyen las ventas según el país y la forma de venta:

```{r}
ctable(ventas2018$PAÍS, ventas2018$`FORMA DE VENTA`, useNA="no", prop="r")
```

**Interpretación:** Se muestra cómo se distribuyen las ventas según el país y la forma de venta. Proporciona una perspectiva de cómo las formas de venta varían entre diferentes países.

### Variables continuas

Para las variables continuas, como el monto total de ventas (VENTAS), la cantidad de productos vendidos (CANTIDAD) y la comisión generada por la venta (COMISIÓN), obtenemos estadísticas descriptivas como la media, la mediana, la desviación estándar, el mínimo y el máximo.

Para las variables continuas podemos usar la función descr(). Por ejemplo, para ver los principales estadísticos de la variable VENTAS:

```{r}
descr(ventas2018$VENTAS)
```

Aplicar la función descr() a todo el dataset para buscar todas las variables continuas y resumirlas:

```{r}
descr(ventas2018)
```

**Interpretación:** Se proporcionan estadísticas descriptivas para la variable continua "Ventas" y al resto de dataset. Esto incluye medidas de tendencia central (media, mediana), dispersión (rango, desviación estándar) y forma de la distribución (sesgo, curtosis).Estos estadísticos nos ayudan a comprender la distribución y la dispersión de nuestros datos. Por ejemplo, si la media de las ventas es alta, podemos inferir que en promedio se realizan ventas significativas.

### Descriptiva según una variable categórica

Al realizar una descriptiva de las variables continuas según una variable categórica, como "PAÍS", podemos comparar cómo varían las ventas, la cantidad de productos vendidos y la comisión generada entre diferentes países. Por ejemplo, si observamos diferencias significativas en la media de las ventas entre países, esto podría indicar que ciertos países tienen un mayor poder adquisitivo o una mayor demanda de nuestros productos.

Podemos tener una descriptiva de las variables continuas según una variable categórica, como PAÍS:

```{r}
stby(ventas2018[, c("VENTAS", "CANTIDAD", "COMISION")], INDICES = ventas2018$PAÍS,
     FUN = descr, stats = "common", transpose = TRUE)

```

**Interpretación:** Se desglosan las estadísticas continuas (cantidad, comisión, ventas) por país. Esto ayuda a comprender cómo difieren las ventas y las comisiones entre los países.

### Resumen completo del dataset

El resumen completo del dataset nos proporciona una visión general de todas las variables, tanto categóricas como continuas. Esto nos permite identificar rápidamente cualquier problema de datos, como valores atípicos o valores faltantes, y nos da una idea de la distribución y la dispersión de nuestras variables en general.

Podemos resumir toda nuestra base de datos (tanto variables continuas como categóricas) con la función dfSummary():

```{r}
dfSummary(ventas2018)
```
```{r}
print(dfSummary(ventas2018, graph.magnif = 0.75), method = 'render')
```
**Interpretación:** Se nos proporciona un resumen completo del dataset, incluyendo estadísticas y distribuciones para todas las variables, tanto categóricas como continuas. Esto ofrece una visión general amplia y detallada de los datos.

## Paso 5: Modelo estadístico ligado al objetivo planteado
### Modelo 1
### Modelo 2

## Conclusiones

**Exploración de Datos:** La exploración inicial nos proporciona una comprensión general de la estructura y características de los datos, mientras que la limpieza asegura la calidad y la integridad de los mismos, eliminando errores y valores atípicos. Por otro lado, la segmentación nos permite dividir el conjunto de datos en subgrupos más manejables, lo que facilita análisis más detallados y específicos en cada segmento. Estas etapas trabajan en conjunto para garantizar que los datos estén listos para análisis posteriores.

**Estadística descriptiva:** mediante el análisis descriptivo de nuestro dataset de ventas de 2018, podemos obtener información valiosa sobre la distribución de nuestras ventas, las características de nuestros clientes y la efectividad de nuestras estrategias de venta en diferentes países. Esto nos permite identificar áreas de mejora y tomar decisiones informadas para impulsar el éxito de nuestro negocio.

## Interpretaciones Generales

**Exploración de Datos:** Se observa una variación en el volumen de ventas por año, siendo 2021 el año con la mayor cantidad de registros y 2020 con la menor. Además, se destacan diferencias en la distribución de las ventas entre años, con una mediana de ventas más alta en 2020 en comparación con 2018. Las comisiones generadas también varían entre años, lo que puede reflejar diferencias en las políticas de comisiones o en el desempeño de los vendedores. 

**Estadística descriptiva:** el análisis descriptivo de las ventas de 2018 revela que Ecuador y Panamá son los mercados más grandes, con las redes sociales siendo el principal canal de venta y la transferencia electrónica el método de pago más común. Productos como "Guantes de Arquero Nike" y "Kit de cocina TrailChef" son especialmente populares, mientras que "Lidia Bueno" y "Viviana Cano" destacan entre los vendedores. Las estadísticas muestran variabilidad en las ventas y diferencias significativas entre países, ofreciendo una visión detallada para optimizar estrategias de mercado y ventas.
